臺灣高等法院民事判決　　　　　　　　　　96年度上字第52號
上　訴　人　丙○○
被 上 訴人　乙○○○
訴訟代理人　吳家業律師
上列當事人間請求返還所有權狀等事件，上訴人對於中華民國95
年12月11日臺灣臺北地方法院95年度訴字第9401號第一審判決提
起上訴，本院於96年7月31日言詞辯論終結，判決如下：
    主  文
上訴駁回。
第二審訴訟費用由上訴人負擔。
    事實及理由
一、被上訴人起訴主張：(一)台北市中山地政事務所權狀字號089
    北中字第018918號及089北中字第018919 號土地所有權狀，
    及同所權狀字號089北中字第015599號及089北中字第015600
    號建物所有權狀（下稱系爭所有權狀）係被上訴人所有，為
    上訴人無權占有，依民法第767 條規定，自得請求上訴人返
    還。(二)上訴人以假扣押裁定為執行名義，聲請原法院於民國
    （下同）90年5 月7 日查封被上訴人所有如原判決附表所示
    之不動產（下稱系爭不動產），91年3 月18日又聲請原法院
    為假處分併案執行，嗣上訴人本案訴訟均經敗訴確定，迄95
    年7 月7 日始撤銷執行程序。上訴人上開不當聲請保全執行，
    顯已構成侵權行為，致被上訴人至少受有未能將系爭不動產
    出租以收取租金之損害共計新台幣（以下同）1,113,135 元
    ，依民法第184 條之規定，被上訴人自得請求上訴人賠償等
    語。爰依民法第767條、第184條規定，求為命上訴人應將系
    爭所有權狀返還予被上訴人，並應給付被上訴人1,113,135
    元，及自起訴狀繕本送達之翌日起至清償日止按週年利率5%
    計算利息之判決（原審判命上訴人應將系爭所有權狀返還予
    被上訴人。駁回被上訴人其餘之訴。上訴人就其敗訴部分提
    起上訴。被上訴人就其敗訴部分未聲明不服）。並答辯聲明
    ：上訴駁回。
二、上訴人則以：(一)依被上訴人所提原法院93年度易字第283 號
    刑事判決認定之事實可知，訴外人甲○○係經被上訴人同意
    而持有系爭所有權狀，甲○○再以擔保債務清償之目的，而
    將其合法持有之系爭所有權狀交由上訴人執管，而甲○○迄
    今未履行債務，上訴人自得繼續執管系爭所有權狀而無返還
    甲○○之義務，上訴人自非無權占有。(二)系爭所有權狀所表
    彰之不動產原係訴外人甲○○參與購買，而以被上訴人名義
    登記。89年9 月間甲○○經被上訴人同意後，取得系爭所有
    權狀，以該不動產向台新國際商業銀行（下稱台新銀行）南
    京東路分行設定抵押擔保貸款950 萬元，被上訴人於辦妥抵
    押設定，取回系爭所有權狀後，為甲○○籌資週轉之便，又
    將系爭所有權狀交予甲○○，嗣甲○○因積欠上訴人代墊款
    ，於90年3 月將系爭所有權狀交予上訴人，是被上訴人已無
    其他經濟目的之情形下，猶將權利證明文件交予甲○○持有
    ，由權利外觀觀之，使人確信甲○○有被授權以系爭所有權
    狀進行法律行為之合法權利，本件有表見代理之情事，被上
    訴人請求上訴人交還系爭不動產所有權狀，自無理由等語，
    資為抗辯。並上訴聲明：(一)原判決不利於上訴人部分廢棄。
    (二)右廢棄部分，被上訴人在第一審之訴及假執行之聲請均駁
    回。
三、兩造不爭執事項（見原審卷67頁反面、本院卷70頁反面）：
  (一)被上訴人為系爭不動產之所有權人。
  (二)系爭所有權狀現為上訴人所占有中。
  (三)訴外人甲○○因向上訴人借款450萬元，未依約清償，乃表
    示願將系爭不動產設定抵押予上訴人，而將系爭所有權狀交
    付予上訴人。
  (四)上訴人曾聲請假扣押系爭不動產，及聲請裁定被上訴人對於
    系爭不動產不得為移轉、設定抵押、出租及其他處分。嗣上
    訴人對被上訴人所提訴訟業經敗訴確定。
四、茲本件應審究者為，上訴人是否有權占有系爭所有權狀？有
    無表見代理之適用？分述如下：
    (一)按當事人主張有利於己之事實者，就其事實有舉證責任，
      民事訴訟法第277條定有明文。系爭所有權狀為被上訴人
      所有，有土地及建物所有權狀影本在卷可稽（見原審卷8
      －11頁），並為上訴人所不爭執，則上訴人自應就占有系
      爭所有權狀之合法權源負舉證之責。
    (二)本件上訴人占有系爭所有權狀係因訴外人甲○○向上訴人
      借款450 萬元，嗣未依約清償，乃表示願將系爭不動產設
      定抵押予上訴人，而將系爭所有權狀交付予上訴人等情，
      為兩造所不爭執，惟訴外人甲○○既非系爭所有權狀之所
      有人，被上訴人又否認曾授權甲○○得將系爭所有權狀交
      付上訴人以擔保甲○○積欠上訴人之債務，則上訴人自應
      就訴外人甲○○係有權處分系爭所有權狀乙節負舉證責任
      。上訴人雖主張：訴外人甲○○係經被上訴人同意而合法
      持有系爭所有權狀，甲○○因積欠伊債務，為擔保債務之
      清償，遂將系爭所有權狀交付予伊，因甲○○迄未履行清
      償債務、設定抵押之義務，伊自無將系爭所有權狀返還予
      甲○○之義務，伊占有系爭所有權狀自屬有權占有云云。
      然查，被上訴人固不否認於89年9月間有交付系爭所有權
      狀予訴外人甲○○，以該不動產向台新銀行抵押貸款950
      萬元，有起訴狀及原法院93年度易字第283號刑事判決影
      本附卷可憑（見原審卷5、13、14頁），惟此僅能證明被
      上訴人交付系爭所有權狀予甲○○，係為讓甲○○向台新
      銀行辦理抵押貸款之用，無法因此即認被上訴人有同意並
      授權甲○○將系爭所有權狀交付予上訴人以擔保甲○○積
      欠上訴人之債務。此外，上訴人又無法舉證證明訴外人甲
      ○○係獲得被上訴人之同意、授權而將系爭所有權狀交付
      予上訴人以擔保甲○○積欠上訴人之債務，空言辯稱有權
      持有系爭所有權狀，即不足採信。又甲○○與上訴人間之
      消費借貸契約僅有債之效力，不得以之對抗契約以外之第
      三人，上訴人以其與甲○○間存有消費借貸關係，而主張
      其係有權占有系爭所有權狀，亦屬於法無據，而不得採信
      。
    (三)按民法第169條所謂知他人表示為其代理人而不為反對之
      表示者，以本人實際知其事實為前提，其主張本人知此事
      實者，應負舉證之責（最高法院68年台上字第1081號判例
      意旨參照）。又由自己之行為表示以代理權授與他人者，
      對於第三人應負授權人之責任，必須本人有表見之事實，
      足使第三人信該他人有代理權之情形存在，始足當之。本
      人將印章、印鑑證明、戶口名簿交付他人，委託該他人辦
      理特定事項，除該特定事項外，該他人以本人名義所為其
      他法律行為，尚難僅憑其持有本人之印章、印鑑證明、戶
      口名簿，即認須由本人負表見代理授權人之責任（最高法
      院95年台上字第2426號判決意旨參照）。本件被上訴人縱
      將系爭所有權狀交付訴外人甲○○，亦不足使第三人信甲
      ○○有交付系爭所有權狀予上訴人以設定抵押權之代理權
      存在。從而，上訴人以被上訴人應負表見代理之責云云置
      辯，亦無足採。
五、綜上所述，本件上訴人既無法舉證證明其有占有系爭所有權
    狀之合法權源，則被上訴人依民法第767 條規定訴請上訴人
    返還系爭所有權狀，為有理由，應予准許。是則原審就此部
    分為被上訴人勝訴之判決，判命上訴人返還系爭所有權狀，
    於法並無不合。上訴意旨指摘原判決此部分不當，求予廢棄
    改判，為無理由，應予駁回。
六、上訴人聲請傳訊甲○○，以證明甲○○係得被上訴人同意，
    而交付系爭所有權狀予上訴人，以擔保甲○○積欠上訴人之
    債務云云。查，訴外人甲○○於被上訴人被訴偽造文書案件
    偵查中，否認交付系爭所有權狀予上訴人，有92年度偵字第
    19467號訊問筆錄在卷可按（見本院卷25－29頁），並經本
    院調閱該卷屬實，自無再傳訊之必要。另本件事證已臻明確
    ，兩造其餘主張陳述及所提之證據，經本院斟酌後，認與判
    決結果不生影響，均毋庸再予論述，附此敘明。
七、據上論結，本件上訴為無理由，依民事訴訟法第449條第1項
    、第78條，判決如主文。
中　　華　　民　　國　　96　　年　　8 　　月　　14　　日
　　　　　　　　  　民事第五庭
                        審判長法　官  魏麗娟
　　　　　　　　　　  　      法　官  陳博享
                              法  官  蔡芳齡
正本係照原本作成。
如不服本判決，應於收受送達後20日內向本院提出上訴書狀，其
未表明上訴理由者，應於提出上訴後20日內向本院補提理由書狀
（均須按他造當事人之人數附繕本）上訴時應提出委任律師或具
有律師資格之人之委任狀；委任有律師資格者，另應附具律師資
格證書及釋明委任人與受任人有民事訴訟法第466條之1第1項但
書或第2項（詳附註）所定關係之釋明文書影本。
中　　華　　民　　國　　96　　年　　8 　　月　　20　　日
                              書記官  蔡錦輝
附註：
民事訴訟法第466條之1（第1項、第2項）：
對於第二審判決上訴，上訴人應委任律師為訴訟代理人。但上訴
人或其他法定代理人具有律師資格者，不在此限。
上訴人之配偶、三親等內之血親、二親等內之姻親，或上訴人為
法人、中央或地方機關時，其所屬專任人員具有律師資格並經法
院認為適當者，亦得為第三審訴訟代理人。
